ACORDAO-COMPLETO-2473600

ACÓRDÃO 8946/2021 ATA 24/2021 - SEGUNDA CÂMARA

VISTOS, relatados e discutidos estes autos de tomada de contas especial instaurada pelo Ministério do Turismo em desfavor de Marcos José Abud Wohnrath, ex-presidente da entidade Os Independentes, em razão da impugnação total de despesas do Convênio 319/2007 (Siafi 593397) , que tinha por objeto a realização da 52ª Festa do Peão Boiadeiro de Barretos/SP; 
ACORDAM os Ministros do Tribunal de Contas da União, reunidos em sessão da Segunda Câmara, ante as razões expostas pelo Relator, em:
9.1. com fundamento nos arts. 1º, inciso I, 16, inciso II, 18 e 23, inciso II, da Lei 8.443/1992, julgar regulares com ressalva as contas de Marcos José Abud Wohnrath e da associação Os Independentes, dando-lhes quitação;
9.2. dar ciência deste acórdão ao Ministério do Turismo e aos responsáveis.

Tomada de contas especial instaurada pelo Ministério do Turismo em razão da impugnação de despesas em convênio celebrado com entidade privada para o incentivo ao turismo, mediante a realização de evento festivo.

Segunda Câmara

Ministério do Turismo.

3. Responsáveis: Marcos José Abud Wohnrath (XXX.540.188-XX); Os Independentes (44.791.994/0001-87).

13.1. Ministros presentes: Raimundo Carreiro (na Presidência) e Bruno Dantas (Relator).
13.2. Ministros-Substitutos convocados: Marcos Bemquerer Costa e André Luís de Carvalho.

BRUNO DANTAS

Por registrar as principais ocorrências dos autos até o momento, resumindo os fundamentos das peças acostadas, adoto como relatório, com os ajustes necessários, a instrução da secretaria responsável pela análise do processo (peça 170) , que contou com a anuência do corpo diretivo da unidade (peças 171 e 172) :
"INTRODUÇÃO
1. Cuidam os autos de tomada de contas especial instaurada pelo Ministério do Turismo (MTur) em desfavor do Sr. Marcos José Abud Wohnrath, ex-presidente da entidade 'Os Independentes' por não ter apresentado a documentação complementar exigida para a prestação de contas do Convênio MTur 319/2007 (Siafi 593397) , celebrado em 16/8/2007. O convênio teve como objeto apoiar a '52ª Festa do Peão Boiadeiro de Barretos/SP', realizada no período de 16 a 26/8/2007 (peça 1, p. 36-45) .
HISTÓRICO
2. Conforme disposto na Cláusula Quarta do convênio foram previstos R$ 1.351.200,00 para a execução do objeto, dos quais R$ 1.215.000,00 seriam repassados pelo concedente e R$ 136.200,00 de contrapartida para a convenente.
3. Os recursos federais foram repassados em parcela única, mediante a ordem bancária 2007OB900412, no valor de 1.215.000,00, emitida em 14/9/2007.
4. O ajuste vigeu no período de 16/8 a 30/11/2007, já contando o prazo de prorrogação de ofício concedida nos termos do convênio, e previa a apresentação da prestação de contas até 60 dias do término do convênio, conforme a cláusula sexta, parágrafo segundo do ajuste.
5. Em 1/2/2008, a entidade convenente encaminhou a prestação de contas (peça 1, p. 69) .
6. O Ministério do Turismo realizou inspeção in loco, atestando a realização do evento (peça 1, p. 51 a 66) .
7. No período em que a prestação de contas estava sendo examinada no MTur foram trocadas inúmeras correspondências entre o Ministério e a entidade para sanar irregularidades e emitidos os seguintes relatórios e pareceres: Parecer Técnico de Análise de Prestação de Contas 698/2008, da Coordenação Geral de Eventos (CGEV) , de 19/12/2008 (peça 1, p. 71-3) ; Nota Técnica de Análise 196/2009, da Coordenação Geral de Convênios, (CGCV) , de 8/7/2009 (peça 1, p. 75-80) ; Parecer de Reanálise de Prestação de Contas 750/2009, da Secretaria Nacional de Políticas de Turismo (SNPTUR) , de 8/12/2009 (peça 1, p. 90-1) ; Nota Técnica de Reanálise 759/2009, da Coordenação Geral de Convênios, (CGCV) , de 22/12/2009 (peça 1, p. 93-8) ; Nota Técnica de Reanálise 817/2011, da Coordenação Extraordinária de Análise de Prestação de Contas, (CEAPC) , de 22/3/2011, (peça 1, p. 102-5) ; Nota Técnica de Reanálise 1656/2011, da Coordenação Extraordinária de Análise de Prestação de Contas, (CEAPC) , de 11/8/2011, (peça 1, p. 108-14) ; Nota Técnica de Reanálise Financeira 408/2013, da Coordenação de Prestação de Contas, (CPC) , de 22/7/2013, (peça 1, p. 122-7) ; Nota Técnica de Reanálise Financeira 100/2014, da Coordenação de Prestação de Contas, (CPC) , de 21/2/2014, (peça 1, p. 138-42) ; Nota Técnica de Reanálise Financeira 399/2014, da Coordenação de Prestação de Contas, (CPC) , de 20/8/2014, (peça 1, p. 151-5) ; Nota Técnica de Reanálise Financeira 103/2015, da Coordenação de Prestação de Contas, (CPC) , de 19/2/2015 (peça 1, p. 163-7) ; e Nota Técnica de Análise Financeira Complementar 155/2015, da Comissão Especial de Prestação de Contas, (CEPC) , de 15/10/2016 (peça 1, p. 175-82) .
8. O último parecer opinou pela reprovação da prestação de contas, ensejando glosa integral das despesas do convênio por irregularidade em sua execução financeira. 
9. O Relatório de Tomada de Contas Especial 464/2015 sintetizou as irregularidades constatadas na execução do convênio e apontou o Sr. Marcos José Abud Wohnrath como responsável por ser o gestor e ter feito toda a movimentação financeira do projeto, nesse caso, dever-se-ia restituir ao Tesouro Nacional o valor integral recebido (R$ 1.215.000,00) , atualizado monetariamente (peça 1, p. 195-6) .
10. Ao final, o MTur enviou o Ofício 421/2015, de 19/10/2015 à entidade 'Os Independentes' e ao Sr. Marcos José Abud Wohnrath, Presidente, comunicando o resultado da análise da prestação de contas, reprovando-a e concedendo prazo para ressarcimento do valore repassado.
11. Constam na presente TCE o Relatório de Auditoria, o Certificado de Auditoria, o Parecer do Dirigente do Órgão de Controle Interno 201/2016 (peça 1, p. 224-8) e o Pronunciamento Ministerial pela irregularidade das contas, emitido em 9/5/2016 (peça 1, p. 234) .
12. Nesse cenário, a Secretaria de Controle Externo no Estado de São Paulo - Secex/SP promoveu a citação dos responsáveis, nos termos a seguir (peças 1, p. 194, e peças 4/6) :
'a) irregularidades atribuídas solidariamente à entidade 'Os Independentes' e ao seu presidente à época dos fatos aqui examinados, Marcos José Abud Wohnrath: 
a.1) obter recursos públicos federais mediante convênio para aplicação em evento com fins lucrativos, o que caracteriza subvenção social a entidade privada, vedada pelo art. 26, § 2º, da Lei Complementar 101/2000 (Lei de Responsabilidade Fiscal) , pelo caput do art. 16 da Lei 4.320/1964 e pelo art. 5º, inciso II, da Instrução Normativa STN 1/1997; e
a.2) contratação da TV Rodeio sem licitação e sem que houvesse a apresentação do contrato de exclusividade da emissora com as atrações do evento, o que contraria o art. 25, inciso III, da Lei 8.666/1993.
 (¿) 
Valor (es) histórico (s) do (s) débito (s) e da (s) quantia (s) eventualmente ressarcida (s) , bem como a (s) respectiva (s) data (s) de ocorrência: 
Débito (s) : R$ 1.215.000,00, em 17/6/2008 
Valor desta dívida atualizada monetariamente até 18/10/2016: R$ 2.049.948,00.'
13. Somente a entidade 'Os Independentes' apresentou alegações de defesa (peça 9) .
14. Em pareceres uniformes, a unidade técnica propõe ao Tribunal (peças 10/2) :
'a) considerar revel o senhor Marcos José Abud Wohnrath (CPF XXX.540.188-XX) , nos termos do art. 12, § 3º, da Lei 8.443/1992;
b) com fundamento nos arts. 1º, inciso I, 16, inciso II, 18 e 23, inciso II, da Lei 8.443/1992, c/c os arts. 1º, inciso I, 208 e 214, inciso II, do Regimento Interno, que sejam julgadas regulares com ressalva as contas dos Sr. Marcos José Abud Wohnrath (CPF XXX.540.188-XX) e Associação 'Os Independentes' (CNPJ 44.791.994/0001-87) , dando-se-lhes quitação;
c) dar ciência desta decisão, bem como do relatório e voto que a fundamentarem, aos responsáveis e ao Ministério do Turismo;
d) arquivar os autos, nos termos do art. 169, inciso III, do Regimento Interno do TCU.'
15. Embora tenha concordado com as motivações da Secex/SP para acolher as alegações de defesa apresentadas, o Ministério Público junto ao TCU (MPTCU) , por intermédio do Parecer de peça 13, considerou ser necessária a realização de diligência ao Ministério do Turismo, visando solucionar algumas lacunas informativas existentes nos autos, conforme transcrito a seguir:
'Considerando a ausência, nestes autos, de cópia da prestação de contas e de toda a documentação complementar apresentada pela entidade perante o ministério, bem como dos documentos comprobatórios do efetivo pagamento dos cachês às atrações indicadas no plano de trabalho (peça 1, pp. 17/21) , o Ministério Público de Contas propõe, em preliminar, com fundamento nos artigos 10, § 1º, e 11 da Lei 8.443/1992, a promoção de diligência junto ao Ministério do Turismo, com vistas à obtenção de cópia integral dos Processos Originais 72000.002391/2007-92 e 72000.000512/2008-42 e do Processo TCE 72031.002385/2009-30 (peça 1, pp. 1, 195 e 224) .
Essas informações, vale frisar, são essenciais à formação do convencimento do MP de Contas acerca:
a) da realização do evento nos moldes pactuados, visto que a fiscalização in loco foi efetuada no dia 20/8/2007 (peça 1, pp. 51/66) , mas diversas atrações artísticas também deveriam se apresentar posteriormente, no período de 21 a 26/8/2007 (peça 1, p. 17-18) ;
b) da regularidade das despesas e do devido nexo causal entre os recursos transferidos e os dispêndios realizados.
Caso Vossa Excelência não tenha por pertinente a medida saneadora alvitrada, o Ministério Público de Contas propõe, em acréscimo ao encaminhamento sugerido pela unidade técnica (peça 10, item 40) , a remessa de cópia da deliberação que sobrevier à Delegacia de Polícia Federal de Ribeirão Preto/SP, a título de subsídio à instrução do Inquérito Policial IPL 443/2011-4 DPF/RPO/SP (peça 1, pp. 132/3, 145/6 e 169) .'
16. No Despacho de peça 21, o Relator do feito, Exmo. Ministro Bruno Dantas autorizou a diligência proposta pelo MPTCU.
17. A diligência foi realizada (peças 22-23) , tendo o Ministério do Turismo trazido em resposta os documentos acostados às peças 24-117.
18. Em nova análise dos autos, realizada pela Secex/TCE na instrução de peça 118 e ratificada pelo Diretor e Secretário dessa unidade (peças 119-120) , verificou-se a necessidade de nova diligência, conforme descrito a seguir: 
a) realizar diligência, com fundamento nos arts. 10, § 1º, e 11 da Lei 8.443/1992 c/c o art. 157 do RI/TCU ao Ministério do Turismo, para que encaminhe ao TCU, no prazo de 15 dias:
a.1) fotos e filmagem do evento, contidas em DVD acostado à folha plástica 263 do processo administrativo do ajuste mencionadas no Parecer de Reanálise de Prestação de Contas 750/2009, da Secretaria Nacional de Políticas de Turismo (SNPTUR) , de 8/12/2009;
a.2) documento que motivou a retirada, no valor de R$ 464.434,50, em 25/9/2007, da conta bancária do ajuste (conta 23.395-4 da agência 31-0) , caso tenha sido enviado pela entidade convenente no âmbito da prestação de contas;
b) enviar em anexo ao referido ofício de diligência, como subsídio para o seu atendimento, cópia da presente instrução.
19. A nova diligência foi realizada (peças 122-123) e o Ministério do Turismo trouxe como resposta à diligência os documentos acostados às peças 124-133 e 147.
20. Outrossim, a Associação 'Os Independentes' aos autos os documentos de peças 134-146, como complemento à defesa. 
8.	
9.	
10.	
11.	
12.	
13.	
14.	
15.	
16.	
17.	
18.	
19.	
20.	
21. Em análise do TCU, materializada na instrução de peça 148, realizada pela Secex/TCE, que concluiu pela ocorrência de dano ao erário e pela citação solidária do Sr. Marcos José Abud Wohnrath (CPF XXX.540.188-XX) , presidente da Associação 'Os Independentes', e da entidade convenente, Associação 'Os Independentes' (CNPJ 44.791.994/0001-87) , em razão da impugnação parcial quanto aos recursos repassados à Associação 'Os Independentes' por força do Convênio 319/2007 (Siconv 593397) . O Diretor e o Secretário da Secex/TCE anuíram com essa conclusão (peças 149-150) . As citações propostas tiveram os seguintes contornos: 
Débito relacionado ao responsável Associação 'Os Independentes' (CNPJ 44.791.994/0001-87) , na condição de contratado, em solidariedade com Marcos José Abud Wohnrath.
Irregularidade 1: não comprovação parcial da regular execução financeira do convênio.
Evidências da irregularidade: extrato bancário da conta do convênio (peça 107, p. 3-7) , conciliações da entidade convenente (peça 107, p. 15-16) , e Relação de Pagamentos (peça 107, p. 17-19) ; Nota fiscal (peça 108, p. 4) ; comprovante de Ted (peça 137, p. 11) ; Nota fiscal (peça 108, p. 8) ; comprovante de Ted (peça 138, p. 13) ; Nota fiscal (peça 109, p. 2) ; comprovante de pagamento via depósito em dinheiro (peça 136, p. 17) ; Nota fiscal (peça 110, p. 2) ; comprovante de pagamento via depósito em dinheiro (peça 136, p. 17) ; Nota fiscal (peça 110, p. 10) ; comprovante de pagamento via depósito em dinheiro (peça 110, p. 11-13) ; Nota fiscal (peça 111, p. 9) ; comprovante de pagamento via depósito em dinheiro (peça 111, p. 10-12) ; Nota fiscal (peça 112, p. 5) ; Nota fiscal (peça 112, p. 13) ; comprovante de pagamento via depósito em dinheiro (peça 112, p. 14-15, e peça 113, p. 1) .
Normas infringidas: Art. 37, caput, c/c o art. 70, parágrafo único, da Constituição Federal de 1988; art. 93, do Decreto-lei 200, de 25 de fevereiro de 1967; arts. 20 e 30, da IN STN 01/1997; e Termo de Convênio 319/2007 (Cláusula segunda, item II, alínea 'b' e Cláusula Nona, Parágrafo Primeiro, Alínea 'l') .
Conduta: não apresentar documentos de despesa e de pagamento que comprovassem que os recursos retirados da conta bancária do ajuste foram usados para pagamentos de parte dos prestadores de serviços artísticos previstos no plano de trabalho (Edson & Hudson, O Rappa, Cesar Menotti & Fabiano, Asa de Águia, Rapazolla, Bonde do Forró, Vitor & Leo e Tradição) .
Nexo de causalidade: A não apresentação de documentos que comprovassem a regular execução financeira resultou na presunção de dano ao erário.
Culpabilidade: não há excludentes de ilicitude, de culpabilidade e de punibilidade; é razoável supor que o administrador responsável pela pessoa jurídica tinha consciência da ilicitude de sua conduta; era exigível conduta diversa da praticada, qual seja, comprovar por meio de documentos a regular execução financeira do ajuste. Ressalta-se que a análise da boa-fé relativa a pessoa jurídica de direito privado é realizada considerando as condutas de seus administradores, uma vez que os atos destes obrigam a pessoa jurídica, desde que exercidos nos limites dos poderes definidos no ato constitutivo do ente, nos termos do art. 47 do Código Civil (Acórdão 1723/2016-TCU-Plenário, Ministro-Relator Raimundo Carrero) .
Débito relacionado à irregularidade 1:
	Data de ocorrência
	Valor histórico (R$) 

	14/9/2007
	550.310,40

Cofre credor: Tesouro Nacional.
Valor atualizado do débito (sem juros) em 22/7/2020: R$ 1.090.330,00
Débito relacionado ao responsável Marcos José Abud Wohnrath (CPF XXX.540.188-XX) , na condição de gestor dos recursos, em solidariedade com Associação 'Os Independentes'.
Irregularidade 1: não comprovação parcial da regular execução financeira do convênio.
Evidências da irregularidade: extrato bancário da conta do convênio (peça 107, p. 3-7) , conciliações da entidade convenente (peça 107, p. 15-16) , e Relação de Pagamentos (peça 107, p. 17-19) ; Nota fiscal (peça 108, p. 4) ; comprovante de Ted (peça 137, p. 11) ; Nota fiscal (peça 108, p. 8) ; comprovante de Ted (peça 138, p. 13) ; Nota fiscal (peça 109, p. 2) ; comprovante de pagamento via depósito em dinheiro (peça 136, p. 17) ; Nota fiscal (peça 110, p. 2) ; comprovante de pagamento via depósito em dinheiro (peça 136, p. 17) ; Nota fiscal (peça 110, p. 10) ; comprovante de pagamento via depósito em dinheiro (peça 110, p. 11-13) ; Nota fiscal (peça 111, p. 9) ; comprovante de pagamento via depósito em dinheiro (peça 111, p. 10-12) ; Nota fiscal (peça 112, p. 5) ; Nota fiscal (peça 112, p. 13) ; comprovante de pagamento via depósito em dinheiro (peça 112, p. 14-15, e peça 113, p. 1) .
Normas infringidas: Art. 37, caput, c/c o art. 70, parágrafo único, da Constituição Federal de 1988; art. 93, do Decreto-lei 200, de 25 de fevereiro de 1967; arts. 20 e 30, da IN STN 01/1997; e Termo de Convênio 319/2007 (Cláusula segunda, item II, alínea 'b' e Cláusula Nona, Parágrafo Primeiro, Alínea 'l') .
Conduta: não apresentar documentos de despesa e de pagamento que comprovassem que os recursos retirados da conta bancária do ajuste foram usados para pagamentos de parte dos prestadores de serviços artísticos previstos no plano de trabalho (Edson & Hudson, O Rappa, Cesar Menotti & Fabiano, Asa de Águia, Rapazolla, Bonde do Forró, Vitor & Leo e Tradição) .
Nexo de causalidade: A não apresentação de documentos que comprovassem a regular execução financeira resultou na presunção de dano ao erário.
Culpabilidade: não há excludentes de ilicitude, de culpabilidade e de punibilidade; é razoável supor que o responsável tinha consciência da ilicitude de sua conduta; era exigível conduta diversa da praticada, qual seja, comprovar por meio de documentos a regular execução financeira do ajuste. 
Débito relacionado à irregularidade 1:
	Data de ocorrência
	Valor histórico (R$) 
	Identificador da parcela

	14/9/2007
	550.310,40
	D

	Cofre credor: Tesouro Nacional.
Valor atualizado do débito (sem juros) em 22/7/2020: R$ 1.090.330,00
22. Posteriormente, foram promovidas as citações dos responsáveis, nos moldes adiante:
	Ofício
	Data do ofício
	Data de Recebimento do Ofício
	Responsável

	Ofício 1140/2020- Secomp-4 (peça 25) 
	4/2/2020
	6/2/2020 (vide AR de peça 40) 
	Marcos José Abud Wohnrath 

	Ofício 1647/2020- Secomp-4 (peça 28) 
	4/2/2020
	6/2/2020 (vide AR de peça 39) 
	 Associação 'Os Independentes'

23. O Sr. Marcos José Abud Wohnrath e a Associação 'Os Independentes' trouxeram aos autos, conjuntamente, as alegações de defesa acostadas, às peças 159-167. 
EXAME TÉCNICO
24. O exame técnico tratará de analisar as alegações de defesa dos responsáveis, e suas repercussões em relação as irregularidades aqui relatadas.
25. Deve-se ressaltar que as alegações de defesa da Associação 'Os Independentes' e do Sr. Marcos José Abud Wohnrath foram apresentadas conjuntamente. Desse modo, as alegações serão descritas e analisadas conjuntamente. 
Alegações de defesa apresentadas pela entidade Associação 'Os Independentes' e pelo Sr. Marcos José Abud Wohnrath (peças 159-167) .
26. As defesas da Associação 'Os Independentes' e do Sr. Marcos José Abud Wohnrath foram apresentadas no documento às peças 159-167, que contêm:
a) argumentos de defesa (peça 159) ;
b) documentos comprobatórios anexos (peças 160-167) .
27. Os argumentos de defesa apresentados pelos responsáveis seguem nas linhas a seguir.
PRELIMINAR: ESTABILIZAÇÃO DA DEMANDA - VEDAÇÃO DE ALTERAÇÃO DOS PEDIDOS E CAUSA DE PEDIR NO DECORRER NO PROCESSO.
28. Basicamente, os responsáveis alegam que, na instrução de peça 148, de 5/8/2020, a Secex/TCE incluiu nova causa de pedir ao feito (citação por nova irregularidade) , que não vinha sendo tratada nos autos antes. Para ele, essa inclusão seria irregular, pois, desestabilizaria o processo. Seguem trechos da argumentação da defesa.
29. É necessário reiterar que a presente TCE foi instaurada com causa de pedir clara e determinada, referente às supostas irregularidades fundamentadas na alegada finalidade lucrativa e necessidade de licitação; e pedido específico (= sanar as irregularidades então apresentadas) .
30. O pronunciamento de 05/08/2020, reitera-se, modifica totalmente o objeto do presente processo. Embora não exista previsão própria para os processos administrativos que tramitam no TCU, o Código de Processo Civil deve ser utilizado subsidiariamente pela Corte de Contas. Desta feita, deve-se ter em mente o princípio da estabilização da demanda. Isso significa que o objeto do processo instaurado na exordial não pode ser modificado a qualquer tempo, e que o julgador deve estar adstrito aos limites da lide (¿) 
31. A causa de pedir e o pedido, juntos, definem os contornos do processo, seja ele judicial ou administrativo, fazendo com que o litígio se estabilize sobre controvérsia certa e determinada. Muito embora o processo administrativo da TCE não possua formalmente uma petição inicial, a existência de causa de pedir e de pedido permitem falar na formação do libelo5 . A peça inaugural do processo, em analogia à petição inicial, possui os seguintes papéis: a) a instauração do processo; b) a identificação da demanda sobre a qual o TCU é chamado a se pronunciar; c) a fixação dos limites da lide.
32. Portanto, as inovações trazidas pela nova determinação de nova citação não podem ser objeto de controvérsia na TCE n. Processo 014.488/2016-7, na medida em que altera completamente o objeto e objetivos deste procedimento administrativo. Portanto, afastada a controvérsia originalmente posta (referente à da suposta finalidade lucrativa e necessidade de licitação) , faz-se cogente, como já apontado na instrução favorável de peça 10, o acolhimento das alegações da primeira defesa apresentada, o julgamento de regularidade das contas e o julgamento do feito sem resolução de mérito em relação à nova causa de pedir e pedidos apresentados na peça de peça 148.
Análise
33. Duas questões importantes refutam o arrazoado da defesa.
34. A primeira é que o Tribunal de Contas da União não está limitado à análise realizada pela entidade concedente na fase interna da TCE, de modo que pode inovar na fase externa, incluindo irregularidades não verificadas pela entidade concedente. São nesse sentido os Acórdãos 2531/2009-TCU-Segunda Câmara, 2.105/2009-TCU-1ª Câmara, 2.331/2008-TCU-1ª Câmara, 892/2008-TCU-2ª Câmara e 212/2002-TCU-2ª Câmara.
35. A segunda questão é que o TCU pode rever os seus atos, quando julgar que precisam de correção. Sobre o Tema, o Supremo Tribunal Federal já se pronunciou:
'A administração pode anular seus próprios atos, quando eivados de vícios que os tornam ilegais, porque deles não se originam direitos; ou revogá-los, por motivo de conveniência ou oportunidade, respeitados os direitos adquiridos, e ressalvada, em todos os casos, a apreciação judicial' (Súmula 473) . [grifei]
36. Desse modo, a inclusão de nova irregularidade não prejudica, por si só, direitos de terceiros.
37.  Note-se também que, conforme art. 298 do Regimento Interno do TCU, a aplicação das normas processuais, como as de Direito Processual Civil, tem aplicação subsidiária nos processos do Tribunal de Contas da União. Destarte, o princípio da estabilização da demanda não tem aplicação automática nos feitos do Tribunal de Contas da União.
38. Sendo assim, essa defesa não deve ser acolhida.
IRREGULARIDADE DA CITAÇÃO: DETERMINAÇÃO DE NOVA CITAÇÃO NO CURSO DO PROCESSO SEM A REMESSA DOS AUTOS AO RELATOR OU COLEGIADO. 
39. Mesmo que possível a alteração do objeto do processo de forma repentina e a determinação de nova citação do demandado para que se manifeste sobre nova causa de pedir e pedido (o que não se admite) , tal determinação deveria ser emanada pelo relator do processo ou pelo colegiado da Corte - não por Auditor Fiscal, sem apreciação do órgão julgador.
40. A razão para tanto é simples: a citação estipulada não se trata de mera citação inaugural do procedimento, mas sim de proposta de modificação completa do objeto da causa, o que exige a apreciação do Relator ou do Tribunal para a ordenação da citação.
41. Em seu pronunciamento, o Auditor Fiscal Felipe Elias Tenório Ferreira, a fim de legitimar a ordenação da nova citação nestes autos, apresentou a justificativa de que haveria delegação de competência do Relator.
42. Pautou-se, portanto, na previsão do art. 157, §1º, do Regimento Interno desta Corte de Contas, o qual permite que o Relator do processo promova a delegação da ordenação da citação à titular de unidade técnica, mediante portaria.
43. Todavia, a citação recentemente proposta nos autos não é aquela de que trata o art. 157, §1º, voltada para despontar o início do processo administrativo. Como já apontado anteriormente, o pronunciamento aqui contestado, ao renovar a citação dos demandados, modifica o escopo do processo já em curso. Isso significa dizer, data vênia, que a auditoria está inaugurando uma discussão completamente nova, no percurso de um procedimento já existente, sem a prévia apreciação do Relator ou do Colegiado responsáveis pela demanda.
44. Trata-se e decisão surpresa, que colide com o princípio da segurança jurídica - do qual se extrai as ideias de confiança e previsibilidade.
45. Em que pese tratar de processo administrativo, não judicial, as partes devem gozar de segurança, referentes aos limites do processo e decisões/ pronunciamentos favoráveis já proferidos. Deste modo, a proposta de peça 148 padece de vício, devendo ser, portanto, reputada sem efeitos a determinação de nova citação e instauração de nova controvérsia, mantendo-se hígida a proposta, apenas, no que tange ao: i. reconhecimento da execução do plano de trabalho do ajuste - execução física/execução do objeto - (conforme parágrafo n. 33 da peça) ; ii. reconhecimento da ausência de obrigatoriedade da apresentação das cartas de exclusividade e dos recibos referentes aos shows artísticos (conforme parágrafo n. 36.2 da peça) ; e iii. reconhecimento da regularidade incontroversa referente a shows (conforme parágrafo n. 35 da peça) .
Análise
46. Inicialmente é necessário verificar a legislação pertinente ao tema.
47. Dispõe o art. 157 do Regimento Interno do TCU:
Art. 157. O relator presidirá a instrução do processo, determinando, mediante despacho, de ofício ou por provocação da unidade de instrução ou do Ministério Público junto ao Tribunal, o sobrestamento do julgamento ou da apreciação, a citação, a audiência dos responsáveis, ou outras providências consideradas necessárias ao saneamento dos autos.
 § 1º O relator poderá, mediante portaria, delegar competência a titular de unidade técnica, para realização de citação, audiência, diligência e outras providências necessárias ao saneamento do processo.
 § 2º A delegação de competência a que se refere o parágrafo anterior, no caso de citação e audiência, poderá, a critério do relator, ter seu alcance restringido a responsáveis ou a valores indicados no instrumento de delegação.
48. Já a Portaria MIN-BD 1, de 22/8/2014, dispõe que:
'Art. 1º Delegar competência aos titulares das unidades técnicas do Tribunal e, em seus impedimentos legais, aos respectivos substitutos, para, conforme as normas regulamentares:
 (¿) 
II - realizar diligências, audiências e oitivas, inclusive as previstas no art. 276 do RI/TCU, em processos de qualquer natureza, e citações em processos de tomadas de contas especiais, exceto quando endereçadas a membros do Congresso Nacional, a ministros de Estado ou autoridades federais equivalentes, a ministros dos tribunais superiores, a desembargadores dos tribunais de segunda instância, a procuradores-gerais dos diferentes ramos do Ministério Público da União, a governadores e a prefeitos de capital;'
49. Perceba-se que, as normas citadas não trazem restrição quanto a 'irregularidades não mencionadas na fase interna', de modo que não há limitação às unidades técnicas delegatárias no sentido de que só realizem citações (por delegação, sem consulta ao Relator) de irregularidades oriundas da fase interna. 
50. Sendo assim, as alegações não devem ser acolhidas.   
PREJUDICIAL DE MÉRITO: A OCORRÊNCIA DA PRESCRIÇÃO DA PRETENSÃO PUNITIVA ESTATAL.
51. A defesa informa ter ocorrido a prescrição, depois de cinco anos dos fatos ocorridos, conforme descrito adiante.
52. Como se sabe, a prescrição é matéria de ordem pública e, por isso, pode ser conhecida de ofício pelo órgão julgador e arguida a qualquer momento nos autos, não incidindo o instituto da preclusão.
53. O motivo para esse caráter impositivo da matéria de ordem pública é relacionado aos interesses que tutelam. De fato, o interesse protegido pela norma de ordem pública é o interesse geral da sociedade em ver determinada norma sendo cumprida, o que explica seu caráter cogente. 
54. Ou seja: são normas que versam sobre interesses que transcendem as partes da relação processual. Desse modo, diante do interesse de regular o devido andamento do processo - seja ele administrativo ou judicial -, garantir a segurança jurídica11 e limitar o poder persecutório do Estado, a prescrição se configura como matéria de ordem pública e, por esse motivo, é elevada à condição de norma cogente. Portanto, sua alegação pelas partes - o que se pretende através desta petição - pode ser realizada a qualquer tempo, em qualquer grau.
55. No caso dos autos, a instauração do Processo de Tomada de Contas, ocorreu posteriormente ao prazo prescricional quinquenal. Inobstante a vigência do convênio em discussão tenha sido entre 16/08/2007 e 01/11/2007, a TCE somente foi autuada em 17/05/2016 e a associação convenente só foi citada em 26/10/201612. Ou seja: quase de 9 anos depois!
56. Conforme entendimento recente consolidado pelo STF através da tese fixada pelo Tema 899 de repercussão geral: 'É prescritível a pretensão de ressarcimento ao erário fundada em decisão de Tribunal de Contas'. O leading case da tese, qual seja, o Recurso Extraordinário 636.886, julgado em 20/04/2020, foi assim ementado:
'EMENTA: CONSTITUCIONAL E ADMINISTRATIVO. REPERCUSSÃO GERAL. EXECUÇÃO FUNDADA EM ACÓRDÃO PROFERIDO PELO TRIBUNAL DE CONTAS DA UNIÃO. PRETENSÃO DE RESSARCIMENTO AO ERÁRIO. ART. 37, § 5º, DA CONSTITUIÇÃO FEDERAL. PRESCRITIBILIDADE. 1. A regra de prescritibilidade no Direito brasileiro é exigência dos princípios da segurança jurídica e do devido processo legal, o qual, em seu sentido material, deve garantir efetiva e real proteção contra o exercício do arbítrio, com a imposição de restrições substanciais ao poder do Estado em relação à liberdade e à propriedade individuais, entre as quais a impossibilidade de permanência infinita do poder persecutório do Estado. 2. Analisando detalhadamente o tema da 'prescritibilidade de ações de ressarcimento', este SUPREMO TRIBUNAL FEDERAL concluiu que, somente são imprescritíveis as ações de ressarcimento ao erário fundadas na prática de ato de improbidade administrativa doloso tipificado na Lei de Improbidade Administrativa - Lei 8.429/1992 (TEMA 897) . Em relação a todos os demais atos ilícitos, inclusive àqueles atentatórios à probidade da administração não dolosos e aos anteriores à edição da Lei 8.429/1992, aplica-se o TEMA 666, sendo prescritível a ação de reparação de danos à Fazenda Pública. 3. A excepcionalidade reconhecida pela maioria do SUPREMO TRIBUNAL FEDERAL no TEMA 897, portanto, não se encontra presente no caso em análise, uma vez que, no processo de tomada de contas, o TCU não julga pessoas, não perquirindo a existência de dolo decorrente de ato de improbidade administrativa, mas, especificamente, realiza o julgamento técnico das contas à partir da reunião dos elementos objeto da fiscalização e apurada a ocorrência de irregularidade de que resulte dano ao erário, proferindo o acórdão em que se imputa o débito ao responsável, para fins de se obter o respectivo ressarcimento. 4. A pretensão de ressarcimento ao erário em face de agentes públicos reconhecida em acórdão de Tribunal de Contas prescreve na forma da Lei 6.830/1980 (Lei de Execução Fiscal) . 5. Recurso Extraordinário DESPROVIDO, mantendo-se a extinção do processo pelo reconhecimento da prescrição. Fixação da seguinte tese para o TEMA 899: 'É prescritível a pretensão de ressarcimento ao erário fundada em decisão de Tribunal de Contas'.' (g.n.) 
57. Desta forma, assentou-se o entendimento de que os atos ilícitos não caracterizados como atos de improbidade tipificados na Lei 8.429/92; ou caracterizados como de improbidade, mas sem dolo; ou pretéritos à edição da Lei 8.429/92, podem sofrer o ajuizamento de ações de ressarcimento, respeitado o prazo prescricional para tanto. Logo, segundo a Suprema Corte, apenas são imprescritíveis os atos ilícitos dolosos qualificados como de improbidade administrativa, posteriores à Lei 8.429/92.
58. Na oportunidade, a Corte decidiu que os processos do Tribunal de Contas da União, visando a cobrança de débito ou a aplicação de multa, não se encaixam com a excepcional tese do Tema 897 do STF. Isso porque: ' (a) a Corte de Contas, em momento algum, analisa a existência ou não de ato doloso de improbidade administrativa; (b) não há decisão judicial caracterizando a existência de ato ilícito doloso, inexistindo contraditório e ampla defesa plenos, pois não é possível ao imputado defender-se no sentido da ausência de elemento subjetivo'.
59. Isto posto, conforme o disposto no art. 1° da Lei 9.873/1999, 'prescreve em cinco anos a ação punitiva da Administração Pública Federal, direta e indireta, no exercício do poder de polícia, objetivando apurar infração à legislação em vigor'. Ainda, mencionado diploma normativo estabelece o prazo prescricional quinquenal aplicável ao TCU, prevendo como marco inicial da contagem a 'data da prática do ato ou, no caso de infração permanente ou continuada, do dia em que tiver cessado'.
60. No caso dos autos, o marco inicial do prazo prescricional é a data da ocorrência dos supostos fatos irregulares, qual seja o período de 16/08/2007 a 01/11/2007 (= período da vigência do convênio) . Uma vez que a autuação do processo aconteceu dia 17/05/2016, mais de 08 (oito) anos da ocorrência do ato reputado irregular, e que a citação se deu em 26/10/2016, quase 09 (nove) anos após o marco inicial de contagem, resta evidenciada a prescrição, devendo ser extinta a presente TCE.
Análise
61. O Supremo Tribunal Federal - STF, no Recurso Extraordinário - RE 636.886, fixou a tese, com repercussão geral reconhecida, de que 'é prescritível a pretensão de ressarcimento ao erário fundada em decisão de Tribunal de Contas' (Tema 899) . Em que pese o questionamento acerca da abrangência da tese ali firmada, no sentido de que se circunscreveria apenas ao processo de execução da condenação imposta pelo TCU (ou seja, inaplicável à pretensão de ressarcimento exercida no processo 'conhecimento' da TCE) , verifica-se que o STF, por meio de decisões prolatadas pelas suas duas turmas, tem decidido de forma reiterada que se aplica o prazo prescricional de 5 anos previsto na Lei 9.873/1999 às pretensões sancionatória e ressarcitória a cargo do Tribunal de Contas da União. 
62. Seja por aplicação direta ou por analogia, a orientação sufragada é no sentido de que o prazo de 5 anos é compatível com a tese de que a ação e a execução prescrevem no mesmo prazo (Súmula 150 do STF) , bem como com o fato de que a Lei 9.873/1999 - que regulamenta o exercício de ação punitiva pela Administração Pública Federal, direta e indireta - regeria integralmente a prescrição no âmbito do TCU. Quanto a este último aspecto, o Ministro Luís Roberto Barroso, no voto exarado no julgamento do MS 32.201, embora tenha advertido que a atuação do TCU, em sua acepção clássica, não se qualifica como exercício do poder de polícia, ressaltou que a Lei 9.873/1999 assumiria vocação regulatória geral da prescrição do exercício da competência sancionadora da Administração Pública, sendo sua disciplina aplicável a qualquer ação punitiva da Administração Pública Federal, exceto àquelas esferas em que exista regulamentação específica. Ademais, em virtude da autonomia científica do Direito Administrativo, não haveria razão plausível para suprimir a omissão da Lei Orgânica do Tribunal de Contas da União, no tocante ao estabelecimento de um prazo prescricional próprio, valendo-se das normas de direito civil, e não das de direito administrativo.
63. Eis algumas ementas que evidenciam o entendimento predominante do STF:
'Ementa: AGRAVO REGIMENTAL EM MANDADO DE SEGURANÇA. TOMADA DE CONTAS ESPECIAL. TRIBUNAL DE CONTAS DA UNIÃO. CONDENAÇÃO A RESSARCIMENTO AO ERÁRIO. PRESCRIÇÃO. MARCO INTERRUPTIVO. ART. 2°, II, DA LEI 9.873/1999. ATO INEQUÍVOCO DE APURAÇÃO DO FATO. DISCUSSÃO. DIREITO LÍQUIDO E CERTO. DEMONSTRAÇÃO. INOCORRÊNCIA. SUBSISTÊNCIA DA DECISÃO AGRAVADA. AGRAVO A QUE SE NEGA PROVIMENTO. I - As razões do agravo regimental são inaptas para desconstituir os fundamentos da decisão agravada, que, por isso, se mantêm hígidos. II - Aplicando-se a regulamentação da Lei 9.873/1999 ao caso concreto, observa-se que a pretensão sancionatória do TCU, em relação aos atos praticados pelo impetrante, levando-se em consideração a ocorrência de 5 causas interruptivas da prescrição, não teria sido fulminada pelo decurso do tempo. III - A pretensão do recorrente, fundada na discussão sobre os fatos apontados como marcos interruptivos da prescrição da pretensão punitiva da Administração Pública, refoge aos estreitos limites do mandamus, ante a ausência de liquidez e certeza do direito pleiteado. IV - Agravo regimental a que se nega provimento.' MS 36067 ED-AgR. Órgão julgador: Segunda Turma. Relator (a) : Min. RICARDO LEWANDOWSKI. Julgamento: 18/10/2019
'Ementa: AGRAVO REGIMENTAL EM RECLAMAÇÃO. TRIBUNAL DE CONTAS DA UNIÃO. TOMADA DE CONTA ESPECIAL. PRESCRIÇÃO DA PRETENSÃO PUNITIVA. RECONHECIDA EM DECISÃO DO SUPREMO TRIBUNAL FEDERAL. PRESCRITIBILIDADE DO RESSARCIMENTO AO ERÁRIO FUNDADA EM DECISÃO DE TRIBUNAL DE CONTAS. AÇÃO DE IMPROBIDADE ADMINISTRATIVA COM PEDIDO DE RESSARCIMENTO JÁ EM CURSO. AGRAVO REGIMENTAL A QUE SE NEGA PROVIMENTO. I - O acórdão do TCU determinou a formação de processo administrativo para avaliarem, efetivamente, a eventual responsabilização do agravado para o ressarcimento do dano ao erário, contrariando, assim, autoridade desta Corte no MS 35.512/DF, uma vez que houve a concessão da segurança para declarar a ocorrência da prescrição da pretensão punitiva do TCU em relação às infrações imputadas a ele, destacando-se que a União poderia perseguir os valores referentes ao ressarcimento dos danos na esfera judicial. II - Agravo regimental a que se nega provimento'. (Rcl 39497 AgR. Órgão julgador: Segunda Turma. Relator (a) : Min. RICARDO LEWANDOWSKI. Julgamento: 10/10/2020) 
'Ementa: MANDADO DE SEGURANÇA. DIREITO ADMINISTRATIVO. TRIBUNAL DE CONTAS DA UNIÃO. SERVIDOR DA SECRETARIA DE SAÚDE DO ESTADO DO ACRE. FISCALIZAÇÃO OMISSA E DEFICIENTE NA EXECUÇÃO DE DOIS CONVÊNIOS FIRMADOS ENTRE A SECRETARIA ESTADUAL E O MINISTÉRIO DA SAÚDE. APLICAÇÃO DE MULTA. ARTS. 28, II, E 58, II, DA LEI 8.443/1992. ART. 268, II, DO REGIMENTO INTERNO DO TCU. PRESCRIÇÃO DA PRETENSÃO SANCIONATÓRIA. OCORRÊNCIA. APLICAÇÃO DA LEI 9.873/1999. PRECEDENTES DESTE STF. MEDIDA LIMINAR DEFERIDA E RATIFICADA NO EXAME DE MÉRITO. SEGURANÇA CONCEDIDA PARA AFASTAR A MULTA APLICADA. 1. A prescrição da pretensão punitiva do TCU é regulada pela Lei 9.873/1999, descabendo a aplicação do prazo decenal previsto na legislação civil (art. 205 do Código Civil) . Ao revés, incide o prazo quinquenal previsto na Lei 9.873/1999 (MS 32201, Rel. Min. Roberto Barroso, PRIMEIRA TURMA, DJe 7/8/2017; MS 35.512-AgR, Rel. Min. Ricardo Lewandowski, SEGUNDA TURMA, DJe 21/6/2019) . 2. In casu, na linha do parecer apresentado pelo Ministério Público Federal e da decisão liminar de minha lavra, é inequívoca a superação do prazo prescricional quinquenal. Os ilícitos apontados pela Corte de Contas ocorreram em julho de 2006, tendo o processo de auditoria sido instaurado em 9/10/2006. A ordem de citação do responsável para a audiência, por sua vez, ocorreu em 25/6/2007. Entretanto, a decisão condenatória recorrível foi exarada somente em 31/5/2016, data da prolação do Acórdão 3513/2016-TCU-Primeira Câmara. 3. Ex positis, CONCEDO A SEGURANÇA unicamente para afastar a sanção de multa aplicada ao impetrante, nos autos da Tomada de Contas Processo 023.288/2006-0, máxime da ocorrência de prescrição da pretensão punitiva do Tribunal de Contas da União. MS 35940.' (Órgão julgador: Primeira Turma. Relator (a) : Min. LUIZ FUX. Julgamento: 16/06/2020) .
64. Essa orientação também foi seguida nas seguintes decisões monocráticas: MS 36.127-MC/DF e MS 35.940-MC/DF, Rel. Min. Luiz Fux; MS 35.294, MS 35.539/DF e MS 35.971-TP/DF, Rel. Min. Marco Aurélio; MS 34.256 MC/DF, MS 36.054-MC e MS 36.067-MC/DF, Rel. Min. Ricardo Lewandowski.
65. O Supremo Tribunal Federal tem se pronunciado no sentido de reconhecer não só a aplicação da prescrição quinquenal com fulcro na interpretação da Lei 9.873/1999, mas também a incidência dos marcos interruptivos do prazo prescricional consignados na referida lei, tantas vezes quanto presentes os suportes fáticos (MS 32201, Relator: Min. Roberto Barroso) . 
66. Entendimento que também foi adotado nas seguintes decisões monocráticas: MS 36.054, MS 34.256-MC, MS 35.512 e MS 36.067-MC, todos de relatoria do Min. Ricardo Lewandowski; MS 35.294, MS 35.539 e MS 35.971-TP, todos de relatoria do Min. Marco Aurélio; MS 32.201, Rel. Min. Roberto Barroso, e MS 36.127-MC e MS 35.940-MC, Min. Luiz Fux.
67. Em relação ao termo inicial da contagem do prazo prescricional, o 'caput' do art. 1º da Lei 9.873/1999 oferece solução que não destoa do modelo adotado pelo TCU no incidente de uniformização de jurisprudência, em que se examinou a prescrição da pretensão punitiva, nos termos do Acórdão 1441/2016-TCU-Plenário (Rel. Min. Benjamin Zymler) , com a adição da particularidade de explicitar o caso de infrações permanentes ou continuadas:
a) Regra geral: 'data da prática do ato'  (o que equivale a 'ocorrência da irregularidade sancionada') ;
b) Regra especial: 'no caso de infração permanente ou continuada, do dia em que tiver cessado'.
68. A Lei 9.873/1999, no art. 2º, estabelece as causas interruptivas da prescrição punitiva, consoante abaixo transcrito, já na redação conferida pela Lei 11.941/2009:
'Art. 2º Interrompe-se a prescrição da ação punitiva:
I - pela notificação ou citação do indiciado ou acusado, inclusive por meio de edital;
II - por qualquer ato inequívoco, que importe apuração do fato;
III - pela decisão condenatória recorrível.
IV - por qualquer ato inequívoco que importe em manifestação expressa de tentativa de solução conciliatória no âmbito interno da administração pública federal.'
69. O quadro a seguir indica alguns eventos processuais, ocorridos no curso de uma TCE (fase interna e externa) - instaurada em razão de irregularidades na aplicação de recursos da União transferidos a entes subnacionais - que poderiam ser enquadrados nas causas de interrupção da prescrição acima apontadas, sem prejuízo, é claro, de outras ocorrências fáticas elegíveis como marco interruptivo, a depender da forma de proceder de cada entidade ou órgão tomador de contas.
	I - pela notificação ou citação do indiciado ou acusado, inclusive por meio de edital;
	 (i) notificação no âmbito do procedimento administrativo de ressarcimento previamente à instauração da TCE;
 (ii) notificação efetuada pelo órgão tomador de contas acerca da instauração da TCE;
 (iii) citação efetuada pelo TCU.
*Data da ciência da notificação ou citação pelos responsáveis ou de publicação do edital no DOU.

	II - por qualquer ato inequívoco, que importe apuração do fato;
* procedimento que evidencie a apuração dos fatos irregulares, com o objetivo quantificar o dano e identificar possíveis responsáveis.
	 (i) relatório de sindicância ou PAD;
 (ii) relatório de apuração de irregularidades referente ao processo administrativo prévio à instauração da TCE;
 (iii) relatórios de fiscalização, pareceres, despachos, informações e memorandos relacionados à apuração dos fatos irregulares;
 (iv) relatório do tomador de contas;
 (v) relatório do controle interno; 
 (vi) termo de instauração ou designação de instauração da TCE;
 (vii) autuação da TCE no TCU; entre outras causas.
*Há quem inclua nesse grupo diligências que comprovam providências do responsável sobre as irregularidades investigadas.

	III - pela decisão condenatória recorrível.
	 (i) Verifica-se apenas no âmbito do TCU com a data da prolação do acórdão condenatório recorrível.

	IV - por qualquer ato inequívoco que importe em manifestação expressa de tentativa de solução conciliatória no âmbito interno da administração pública federal.
	 (i) pedido de parcelamento;
 (ii) pagamento parcial do débito;
 (iii) qualquer manifestação do responsável que demonstre claramente a sua intenção de recolher o débito.

70. Bem se vê, portanto, que haveria uma multiplicidade de causas de interrupção da prescrição, conforme se depreende do art. 2º da Lei 9.873/1999. Tal exegese encontra respaldo em precedentes do STF, a exemplo do que se decidiu no julgamento do MS 36067 (Rel. Min. Ricardo Lewandowski) , com destaque para trecho do voto em que o Relator reconhece cinco causas de interrupção da prescrição, in verbis:
' (¿) Assim, faz-se necessário levar em consideração que, apesar de os fatos objeto da apuração conduzida pela Corte de Contas remontarem aos anos de 1999 e 2000, período no qual o impetrante era Secretário de Saúde municipal, o Tribunal de Contas da União deu prosseguimento à tomada de contas especial por ter constatado a ocorrência de 5 causas interruptivas da prescrição, a saber: a) relatório de auditoria em conjunto realizada pelo Denasus e pela Secretaria Federal de Controle, lavrado em 06/07/2001, sendo este, certamente, um ato inequívoco que importou a apuração do fato (art. 2º, II, da Lei n. 9.873/1999) ; b) instauração de Tomada de Contas Especial pelo FNS, ocorrida em 05/10/2005, sendo este também, certamente, um ato inequívoco que importou a apuração do fato  (art. 2º, II, da Lei n. 9.873/1999) ; c) a autuação da presente Tomada de Contas Especial no âmbito do Tribunal de Contas da União, ocorrida em 12/08/2008, sendo este também, certamente, um ato inequívoco que importou a apuração do fato  (art. 2º, II, da Lei n. 9.873/1999) ; d) o ato que ordenou a citação do responsável, ora impetrante, ocorrida em 12/07/2010 (art. 2º, I, da Lei n. 9.873/1999) ; e e) o exercício do poder punitivo ocorrido em 20/06/2012, data da prolação do Acórdão 1563/2012-TCU-Plenário (art. 2º, III, da Lei n. 9.873/1999) .'
71. No caso concreto, portanto, tendo como parâmetro a tese firmada pelo STF, no RE 636.886, no sentido de que ambas pretensões do TCU (sancionatória e ressarcitória) sujeitam-se ao prazo prescricional de 5 anos previsto na Lei 9.873/1999, considerando, ainda, o sistema prescricional delineado na citada lei, inclusive as causas de suspensão e de interrupção da prescrição:
a) 'Datas das práticas dos atos' (termo inicial para contagem dos prazos prescricionais) : data da emissão da ordem bancária em 14/9/2007;
b) Parecer do MPTCU, de 31/5/2017 (peça 13) : propôs a realização de diligências, para coletar documentos que demonstrasse a execução financeira do ajuste, dentre outras;
c) Despacho do Relator, de 17/12/2018 (peça 21) : determinou a realização de diligências, para coletar documentos que demonstrassem a execução financeira do ajuste, conforme proposto pelo MPTCU à peça 13;
d) Instrução da Secex/TCE (peça 148) , de 5/8/2020, verificou as irregularidades da execução financeira e propôs citação;
e) Despacho do Secreário da Secex/TCE (peça 160) , de 5/8/2020, autorizou as citações em relação às irregularidades da execução financeira;
40. Analisando-se a sequência de eventos processuais enumerados no item anterior, os quais teriam o condão de interromper a prescrição da ação punitiva e ressarcitória desta Corte no entender do STF, observa-se que:
a) em relação irregularidade relativa à execução financeira, apenas tratada 5/8/2020 (13 anos após a ocorrência da irregularidade) teria transcorrido o prazo prescricional de 5 (cinco) anos entre cada evento processual e o seguinte. Portanto, levando-se em consideração o prazo decidido no RE 636.886 STF, teria ocorrido a prescrição da pretensão sancionatória e ressarcitória a cargo do TCU;
72. Contudo, em relação à prescrição do dano ao erário é de se ressaltar que no recente julgamento, pelo STF, do RE 636.886 (tema 899 da repercussão geral) , a decisão do ainda não transitou em julgado e se encontra na fase de apreciação de embargos de declaração opostos pela Advocacia-Geral da União. 
73. Além disso, caso concreto tratado no RE 636.886 (tema 899 da repercussão geral) diz respeito à fase de execução judicial de deliberação do Tribunal de Contas, tanto assim que, para deslindá-lo, foi necessária a aplicação da Lei 6.830/1980, a Lei de Execuções Fiscais, diploma legal evidentemente inaplicável à fase que antecede a formação do título executivo extrajudicial, caracterizada pela atuação do órgão de controle externo até a prolação do acórdão.
74. Considerando que o TCU ainda não se pronunciou sobre os efeitos do julgamento de mérito da referida decisão do STF em relação às pretensões de ressarcimento ao erário veiculadas por meio dos processos de tomada de contas especiais, por cautela, deve-se adotar a orientação da Corte de Contas, na pendência de julgamento do RE 636.886, mesmo reconhecida sua repercussão geral, no sentido de que a matéria ali tratada alcançaria tão somente a fase judicial de cobrança do título extrajudicial, não atingindo os processos de controle externo, mantendo-se  a interpretação adotada pela Corte Suprema, em 2008, no Mandado de Segurança - MS 26.210, oportunidade em que foi fixada tese da imprescritibilidade das ações de ressarcimento ao erário:
'A suspensão pelo STF das demandas nas quais esteja em questão a prescritibilidade da pretensão de ressarcimento ao erário com base em decisão de tribunal de contas (RE 636.886/STF) alcança tão somente a fase judicial de cobrança do título extrajudicial, não atingindo os processos de controle externo em trâmite. Até julgamento definitivo em contrário pelo STF, permanece o entendimento do TCU acerca da imprescritibilidade das pretensões de ressarcimento decorrentes de tomadas de contas especiais.' (Acórdão 1267/2019-TCU-Plenário, Relator: Min. AROLDO CEDRAZ) 
'A suspensão pelo STF das demandas nas quais esteja em questão a prescritibilidade da pretensão de ressarcimento ao erário com base em decisão de tribunal de contas (RE 636.886/STF) alcança tão somente a fase judicial de cobrança do título extrajudicial, não atingindo os processos de controle externo em trâmite. Até julgamento definitivo em contrário pelo STF, permanecem imprescritíveis as pretensões de ressarcimento decorrentes de tomadas de contas especiais.' (Acórdão 7930/2018-TCU-Segunda Câmara, Relatora: Min. ANA ARRAES) ¿¿¿.
75. Por outro lado, especificamente no que tange à prescrição da pretensão punitiva, verifica-se que o Acórdão 1441/2016-TCU-Plenário, Relator Ministro Benjamin Zymler, que uniformizou a jurisprudência acerca dessa questão, subordinou tal prescrição ao prazo prescricional geral indicado no art. 205, do Código Civil, que é de dez anos, contado da data de ocorrência da irregularidade sancionada, nos termos do art. 189, do Código Civil, sendo este prazo interrompido pelo ato que ordenar a citação, a audiência ou a oitiva do responsável.
64.	
65.	
66.	
67.	
68.	
69.	
70.	
71.	
72.	
73.	
74.	
75.	
76. No caso em exame, a perspectiva de aplicação de penalidade à responsável foi alcançada pela prescrição, uma vez que a irregularidade sancionada se deu em 14/9/2007 e o ato de ordenação da citação ocorreu em 5/8/2020 (peça 150) . Portanto, diferente do entendimento esposado pelos responsáveis, configurou-se a prescrição apenas quanto à competência sancionatória deste Tribunal, não tendo ocorrido quanto à competência ressarcitória referente à irregularidade de execução financeira. Desse modo, a alegação deve ser parcialmente acolhida.
24.	
25.	
26.	
27.	
28.	
29.	
30.	
31.	
32.	
33.	
34.	
35.	
36.	
37.	
38.	
39.	
40.	
41.	
42.	
43.	
44.	
45.	
Conclusão após análise das alegações
77. Sendo assim, devem as alegações de defesa do Sr. Marcos José Abud Wohnrath e da Associação 'Os Independentes' serem parcialmente acolhidas, mantendo-se as irregularidades constatadas e a responsabilidade pelos atos de gestão inquinados e o débito ocorrido.
78. Desse modo, tendo em vista as constatações consignadas na instrução de peça 13 e nas linhas anteriores desta peça instrutiva (inclusive no parágrafo 10) , que indicam a ocorrência de irregularidades causadoras de danos ao erário ocasionadas pelo Sr. Marcos José Abud Wohnrath e pela entidade convenente, Associação 'Os Independentes', e não havendo nos autos elementos que possam atestar a boa-fé do então administrador da entidade, devem as contas do responsável e da associação serem julgadas irregulares, sendo eles condenados ao débito descrito no item 19 supra, com fulcro nos termos dos artigos 1º, inciso I, 16, inciso III, alínea 'c', e 19, caput, da Lei 8.443/1992, com aplicação individual de multa proporcional ao débito, fundamentada no art. 57 da Lei 8.443/1992. Ressalta-se que a análise da boa-fé relativa à pessoa jurídica de direito privado é realizada considerando as condutas de seus administradores, uma vez que os atos destes obrigam a pessoa jurídica, desde que exercidos nos limites dos poderes definidos no ato constitutivo do ente, nos termos do art. 47 do Código Civil (Acórdão 1723/2016-TCU-Plenário, Ministro-Relator Raimundo Carrero) .
Complemento à defesa a Associação 'Os Independentes' de peças 134-146
79. A Associação 'Os Independentes' apresentou anteriormente à recente citação, documentação que contém:
a) argumentos de defesa (peça 134) ;
b) documentos comprobatórios anexos (peças 135-146) .
80. Os argumentos de defesa (peça 134) se resumem à:
a)  Afirmar que o processo deve se ater apenas às irregularidades inicialmente verificadas pelo Ministério do Turismo, não devendo o TCU incluir novas irregulares, inclusive passado a mais de cincos anos (é um argumento similar ao já analisado acima acerca da 'estabilização processual', não devendo ser acolhido) ;
b)  Informar que enviou documentos, juntados às peças 135-139, que provam os pagamentos aos artistas (os documentos de pagamento a artistas enviados tratam de depósito em conta corrente, sem identificação da origem, de modo que não se sabe se os recursos usados para pagar saíram da conta do convênio, de modo que o arrazoado não deve ser acolhido) ;
c)  Informar que enviou fotos e mídias, juntadas às peças 140-146, que provam a execução do ajuste (nesse momento processual, não se avalia falhas na execução física, já inclusive elididas na instrução anterior, de modo que essa informação não elide as irregularidades financeiras sob análise) .
Alegações de defesa de peça 9
81. Cabe relatar que, as alegações de defesa da Associação 'Os Independentes', de peça 9, referentes a irregularidade em relação à execução financeira (obter recursos públicos federais mediante convênio para aplicação em evento com fins lucrativos e contratação da TV Rodeio sem licitação) , que motivou citações, conforme instrução de peça 2, foram acolhidas pela unidade técnica (peça 10) e pelo MPTCU (peça 13) . Seguem trechos da análise das alegações na peça 10:
82. Em sua defesa, a entidade, por meio de seu advogado, regulamente constituído nos autos (peça 7) , alega que o convênio foi assinado em 19/08/2007, antes de mudança de entendimento do TCU sobre as irregularidades objeto da citação.
83. Cita o princípio constitucional da segurança jurídica, entendido pelo STF 'como a possibilidade do interessado ter conhecimento de qual pauta deve ser seguida, qual a diretriz correta e quais as consequências no caso de desatendimento daquilo que foi delimitado como o adequado, o legalmente admissível' (Agravo Regimental no RE n° 348.364-RJ, rel. Min. Eros Grau, j. 14.12.2004 - DJU 14.12.2004) .
84. Aduz ainda a clara vinculação do princípio da segurança jurídica com a boa-fé objetiva, lembrando o sentido duplo deste, 'ou seja, pelo particular que tem relação jurídica com a Administração Pública, mas também por esta, incluindo seus Órgãos de Controle e Fiscalização que não podem almejar a aplicação retroativa de um entendimento que modifica totalmente a pauta antes adotada'.
85. Considera também que a simples cobrança de ingresso não torna o evento com fins lucrativos, pois lembra estarmos falando de uma associação sem fins lucrativos, que por força de sua constituição não pode ter tal finalidade.
86. Assevera ainda, em suas alegações de defesa, que a TV Rodeio se vincula diretamente às atividades do evento, respeitando assim sua contratação à inexigibilidade de licitação prevista no inciso III do art. 25 da Lei 8.666/1993.
87. Por fim, ressalta que o objeto do convênio foi integralmente cumprido, razão pela qual considera desnecessário qualquer tipo de devolução de recursos sob pena do enriquecimento sem causa da administração pública.
88. Pede a responsável a regularidade do convênio ou, alternativamente, caso este pedido não seja atendido, que seja afastada qualquer determinação quanto à devolução dos recursos.
Exame das alegações de defesa
89. Verifica-se compulsando os autos do Termo de Convênio assinado (peça 1, p. 36 a 45) que este não veda nenhuma das duas irregularidades acima citadas: a aplicação dos recursos auferidos com a cobrança de ingressos em finalidade diversas do convênio e a contratação direta por inexigibilidade sem a comprovação de procurador exclusivo dos artistas. 
90. Ressalta-se ainda que assiste razão ao responsável ao dizer que houve uma mudança de entendimento desta Corte de Contas quanto às prestações de contas dos convênios do Ministério do Turismo. Cita-se como decisão paradigma para os convênios do turismo o Acórdão 96/2008-TCU-Plenário, prolatado em 30/1/2008, ipsis litteris: 
'9.5. determinar ao Ministério do Turismo que, em seus manuais de prestação de contas de convênios e nos termos dessas avenças, informe que: 
9.5.1. quando da contratação de artistas consagrados, enquadrados na hipótese de inexigibilidade prevista no inciso III do art. 25 da Lei nº 8.666/1992, por meio de intermediários ou representantes: 
9.5.1.1. deve ser apresentada cópia do contrato de exclusividade dos artistas com o empresário contratado, registrado em cartório. Deve ser ressaltado que o contrato de exclusividade difere da autorização que confere exclusividade apenas para os dias correspondentes à apresentação dos artistas e que é restrita à localidade do evento; 
9.5.1.2. o contrato deve ser publicado no Diário Oficial da União, no prazo de cinco dias, previsto no art. 26 da Lei de Licitações e Contratos Administrativos, sob pena de glosa dos valores envolvidos;
 9.5.2. os valores arrecadados com a cobrança de ingressos em shows e eventos ou com a venda de bens e serviços produzidos ou fornecidos em função dos projetos beneficiados com recursos dos convênios devem ser revertidos para a consecução do objeto conveniado ou recolhidos à conta do Tesouro Nacional. Adicionalmente, referidos valores devem integrar a prestação de contas;' 
91. Observa-se que o ajuste ora em exame foi assinado em 16/8/2007 e sua prestação de contas encaminha ao Ministério em 1/2/2008, ou seja, naquele momento não sabiam os gestores do convênio das novas determinações para prestação de contas, tampouco havia previsão expressa para estas no convênio.
 (¿) 
92. Por outro turno, quanto à cobrança de ingressos, cumpre destacar o despacho do Exmo. Relator Bruno Dantas no TC Processo 016.891/2015-5:
'16.  Outro ponto de discussão refere-se à não comprovação das receitas arrecadadas com a venda de ingressos, bem como a não aplicação desses recursos em prol do objeto conveniado, sobre o qual este Tribunal, por meio do Acórdão 96/2008-TCU-Plenário, emitiu o seguinte entendimento: 
'9.5.  determinar ao Ministério do Turismo que, em seus manuais de prestação de contas de convênios e nos termos dessas avenças, informe que: 
 (¿) 9.5.2 - os valores arrecadados com a cobrança de ingressos em shows e eventos ou com a venda de bens e serviços produzidos ou fornecidos em função dos projetos beneficiados com recursos dos convênios devem ser revertidos para a consecução do objeto conveniado ou recolhidos à conta do Tesouro Nacional. Adicionalmente os referidos valores devem integrar a prestação de contas.' (grifo meu) 
17. Vale relembrar que esta decisão foi proferida em sede de representação que ensejou a instauração de diversas tomadas de contas especiais em face de indícios de irregularidades na gestão de recursos públicos federais repassados pelo Ministério do Turismo para a Associação Matogrossense de Municípios - AMM
18. Alia-se a isso o fato de que esta determinação também está prevista na alínea 'dd' do inciso II da Cláusula Terceira do Termo de Convênio firmado entre as partes, que assim se apresenta: 
'II - Compete à CONVENENTE: (¿) dd) assegurar que os valores arrecadados com a cobrança de ingressos em shows e eventos ou venda de bens e serviços produzidos ou fornecidos nó âmbito desse convênio sejam revertidos para a consecução do objeto ou recolhidos à conta do Tesouro Nacional, quando for o caso;' (grifo meu) 
19. Tais previsões ensejam a obrigatoriedade de devolução, por parte do responsável, dos valores em comento, em linha com o entendimento uníssono da Secex/SP e do Parquet especializado, caso não tiverem sido utilizados em prol do objeto do ajuste.'
93. No caso em tela, o convênio não previu a aplicação dos recursos arrecadados com a venda de ingressos no objeto do convênio, tampouco havia jurisprudência desta Corte contraria naquela oportunidade.
94. Desse modo, entende-se que os argumentos apresentados em sede de alegações de defesa são razoáveis uma vez que as irregularidades que lhes foram imputadas pelo controle interno e na fase de citação deste Tribunal de Contas não estavam expressas no Termo de Convênio, assim como não faziam parte, naquele momento, do entendimento do Tribunal de Contas da União, não sendo razoável exigir dos responsáveis algo que eles não tinham conhecimento à época que geriam os recursos do convênio.
95. Registra-se ainda que o Ministério do Turismo realizou inspeção in loco que atestou a realização do evento, como comprova-se pelo relatório de inspeção constando da peça 1, p. 51 a 66. O que provavelmente não indica prejuízo para a União, tendo ocorrido a destinação dos recursos federais para o evento programado. 
96.  Desse modo, concorda-se com os entendimentos de peça 10, no sentido de acolher essas alegações, quanto à irregularidade de 'obter recursos públicos federais mediante convênio para aplicação em evento com fins lucrativos'. Quanto à contratação da TV Rodeio sem licitação, a simples afirmação de que a contratação seguiu a legislação não sana a irregularidade, de modo que quanto a essa falha a alegação não será acolhida (mesmo com esse não acolhimento, não será proposta condenação em débito desse responsável, visto que, conforme entendimento do Acórdão 1435/2017-TCU-Plenário, o descumprimento da Lei 8.666/1993, nesse tipo de contratação, não gera, por si só, débito ou irregularidade) .
Prescrição da Pretensão Punitiva
97. Cabe ressaltar que a pretensão punitiva do TCU, conforme Acórdão 1441/2016-TCU-Plenário, Relator: Benjamin Zymler, que uniformizou a jurisprudência acerca dessa questão, subordina-se ao prazo geral de prescrição indicado no art. 205 do Código Civil, que é de dez anos, contado da data de ocorrência da irregularidade sancionada, nos termos do art. 189 do Código Civil, sendo este prazo interrompido pelo ato que ordenar a citação, a audiência ou a oitiva do responsável. 
98. No caso em exame, a perspectiva de aplicação de penalidade à responsável foi alcançada pela prescrição, uma vez que a irregularidade sancionada se deu em 14/9/2007 e o ato de ordenação da citação ocorreu em 5/8/2020 (peça 150) .
CONCLUSÃO
99. Inicialmente, devem as alegações de defesa do Sr. Marcos José Abud Wohnrath e da Associação 'Os Independentes' analisadas na presente instrução devem serem rejeitadas, mantendo-se as irregularidades constatadas, a responsabilidade pelos atos de gestão inquinados e o débito ocorrido.
100. Cabe rememorar que, as alegações de defesa da Associação 'Os Independentes', de peça 9, referentes a irregularidade em relação à execução financeira (obter recursos públicos federais mediante convênio para aplicação em evento com fins lucrativos e contratação da TV Rodeio sem licitação) , que motivou citações, conforme instrução de peça 2, foram acolhidas pela unidade técnica (peça 10) e pelo MPTCU (peça 13) .  Desse modo, concorda-se com os entendimentos de peça 10, no sentido de acolher essas alegações, quanto à irregularidade de 'obter recursos públicos federais mediante convênio para aplicação em evento com fins lucrativos'. Sendo assim, na proposta de encaminhamento, constará o acolhimento parcial das alegações de defesa da associação.
101. Verifica-se também que houve a prescrição da pretensão punitiva, conforme análise já realizada.
102. Registre-se que não foram evidenciados indicativos de boa-fé do responsável pela entidade convenente, fato que permite o julgamento de mérito imediato.
103. Tendo em vista que não constam dos autos elementos que permitam reconhecer a boa-fé da responsável, sugere-se que as suas contas sejam julgadas irregulares, nos termos do art. 202, § 6º, do Regimento Interno do TCU, com a imputação do débito atualizado monetariamente e acrescido de juros de mora, nos termos do art. 202, §1º do Regimento Interno do TCU, descontado o valor eventualmente recolhido.
PROPOSTA DE ENCAMINHAMENTO
104. Ante o exposto, submetem-se os autos à consideração superior, propondo:
110	20	
21	
22	
23	
24	
25	
26	
27	
28	
29	
30	
31	
32	
33	
34	
35	
36	
37	
38	
39	
42.1.	
42.2.	
42.3.	
42.4.	
42.4.1.	
104.1. acatar parcialmente as alegações de defesa do Sr. Marcos José Abud Wohnrath e da Associação 'Os Independentes'; 
104.2. com fundamento nos termos dos artigos 1º, inciso I, 16, inciso III, alínea 'c', e 19, caput, da Lei 8.443/1992, e com arts. 1º, inciso I, 209, inciso III, 210 e 214, inciso III, do Regimento Interno/TCU julgar irregulares as contas do Sr. Marcos José Abud Wohnrath (CPF XXX.540.188-XX) , então presidente da Associação 'Os Independentes', e da Associação 'Os Independentes' (Cnpj 44.791.994/0001-87) , condenando-os ao pagamento das quantias abaixo especificadas, com a fixação do prazo de 15 (quinze) dias para que comprovem perante este Tribunal, em respeito ao artigo 214, inciso III, alínea 'a', do Regimento Interno do TCU, o recolhimento da dívida aos cofres do Tesouro Nacional, atualizada monetariamente e acrescida de juros de mora calculados a partir da data discriminada, até a data do recolhimento, abatendo-se na oportunidade a monta eventualmente ressarcida, na forma da legislação em vigor:
	Data de ocorrência
	Valor histórico (R$) 

	14/9/2007
	550.310,40

104.3. autorizar, desde logo, nos termos do art. 28, inciso II, da Lei 8.443, de 1992, a cobrança judicial das dívidas, caso não atendidas às notificações;
104.4. autorizar também, desde logo, se requerido, com fundamento no art. 26, da Lei 8.443, de 1992, c/c o art. 217, §§ 1º e 2º do Regimento Interno do TCU, o parcelamento da dívida em até 36 parcelas, incidindo, sobre cada parcela, corrigida monetariamente, os correspondentes acréscimos legais, fixando-lhe o prazo de quinze dias, a contar do recebimento da notificação, para comprovar, perante o Tribunal, o recolhimento da primeira parcela, e de trinta dias, a contar da parcela anterior, para comprovar os recolhimentos das demais parcelas, devendo incidir, sobre cada valor mensal, atualizado monetariamente, os juros de mora devidos, no caso do débito, na forma prevista na legislação em vigor, alertando o responsável de que a falta de comprovação do recolhimento de qualquer parcela importará o vencimento antecipado do saldo devedor, nos termos do § 2º do art. 217 do Regimento Interno deste Tribunal; 
104.5. remeter cópia do acórdão que vier a ser prolatado pelo Tribunal, ao Procurador-Chefe da Procuradoria da República no Estado de São Paulo, nos termos do art. 209, § 7º, do Regimento Interno/TCU, para ajuizamento das ações cabíveis, informando-lhe que o inteiro teor da deliberação pode ser consultado no endereço http://www.tcu.gov.br/acordaos;
104.6. enviar cópia do Acórdão que vier a ser proferido ao Ministério do Turismo e aos responsáveis, para ciência, informando que a presente deliberação, acompanhada do Relatório e do Voto que a fundamenta, está disponível para a consulta no endereço www.tcu.gov.br/acordaos, além de esclarecer que, caso requerido, o TCU poderá fornecer sem custos as correspondentes cópias, de forma impressa.
104.7. informar à Procuradoria da República no Estado de São Paulo que, nos termos do parágrafo único do art. 62 da Resolução TCU 259/2014, os procuradores e membros do Ministério Público credenciados nesta Corte podem acessar os presentes autos de forma eletrônica e automática, ressalvados apenas os casos de eventuais peças classificadas como sigilosas, as quais requerem solicitação formal."
2. 	Por seu turno, o Ministério Público junto ao TCU manifestou-se pela regularidade com ressalva das contas, apresentando os seguintes fundamentos (peça 173) :
"Com as vênias de estilo, o Ministério Público de Contas dissente da proposição alvitrada pela unidade técnica.
A jurisprudência desta Corte reconhece, acertadamente, que a realização de saques em espécie diretamente da conta bancária específica não constitui óbice intransponível à comprovação do nexo de causalidade entre as receitas e as despesas realizadas no convênio, situação em que se torna necessária a apresentação de provas que permitam, ainda que indiretamente, demonstrar que o destino dos recursos foi realmente aquele previsto na norma ou no ajuste firmado (Acórdão 12251/2020-TCU-Segunda Câmara | Relator: RAIMUNDO CARREIRO) .
Segundo anotação da unidade técnica à peça 118 (grifos na instrução) :
'19. Em resposta à diligência, o Ministério do Turismo encaminhou ao TCU vasta documentação de prestação de contas e complementações. Contudo, documentos essenciais para a verificação da realização da execução física e financeira não foram acostados aos autos, conforme a seguir:
a) fotos e filmagem do evento, contida em DVD acostado à folha plástica 263. Essas fotos e filmagens, conforme informado no Parecer de Reanálise de Prestação de Contas 750/2009, da Secretaria Nacional de Políticas de Turismo (SNPTUR) , de 8/12/2009 (peça 1, p. 90-1) , foram os documentos utilizados pela entidade concedente para considerar a plena execução física dos itens previstos no plano de trabalho do ajuste;
b) conforme documento de peça 107, p. 15, o pagamento (peça 7, p. 3) das atrações Edson & Hudson, O Rappa, César Menotti e Fabiano, Asa de Águia e Grupo Tradição foi realizado mediante saque contra recibo, R$ 464.434,50, da conta bancária do ajuste (vide extrato de peça 107, p. 2-7) . Esse documento, essencial para a comprovação do nexo entre os recursos sacados da conta do convênio e o objeto executado, não foi trazido na resposta à diligência; nem mesmo se sabe se foi encaminhado pela entidade convenente à concedente no âmbito da prestação de contas.
26. Desse modo, observa-se que a diligência foi parcialmente cumprida. Sendo assim, persiste a dúvida acerca da destinação final de parte dos recursos e da execução física do convênio.'
A execução física do objeto pactuado restou integralmente provada (v.g., Relatório de 'Supervisão in loco do evento', de 20/8/2007, à peça 1, pp. 51/67; Parecer Técnico de Reanálise de Prestação de Contas 750/2009, à peça 1, p. 91; Nota Técnica de Reanálise 1656/2011, à peça 1, pp. 108/9; e instrução à peça 148, itens 32 e 33) .
Sobre a execução financeira da avença, o Ministério do Turismo informou ter analisado os autos do convênio, 'principalmente com relação aos extratos bancários encaminhados, notas fiscais, comprovantes de pagamentos, contratos, comprovantes de prestação de serviços, bem como verificou-se os pareceres técnicos e financeiros emitidos nos autos e não foi localizado nenhum documento encaminhado pelo Convenente e nem elaborado pelo Concedente que justificasse a motivação ou a vinculação de despesas relacionadas à retirada do valor específico de R$ 464.434,50, em 25/9/2007, da conta específica do instrumento' (peça 124, p. 3, item 3) .
Nos elementos adicionais de defesa apresentados pela associação ('Chamamento do feito à ordem') , constam informações esclarecedoras, ora reproduzidas em parte (peça 134, p. 11) :
'Em relação ao requerimento específico de peça 118, quanto ao montante de R$ 464.434,50 gasto na realização do evento, destaca-se que, além da intimação ter sido expressamente direcionada ao Ministério do Turismo, extrapola claramente os limites da presente TCE (discussão acerca dos fins lucrativos do evento e da necessidade ou não de licitação) .
Desta feita, requer-se seja afastada a análise do item 'a.2' do pronunciamento de peça 118, a fim de obstar o debate do assunto alheio ao objeto do processo.
Não sendo esse o entendimento deste E. TCU, o que admite apenas por hipótese, requer-se a juntada dos documentos que comprovam o gasto da quantia citada, demonstrando a boa-fé da convenente e a colaboração processual.
Faz-se necessário esclarecer que o montante foi empregado no evento objeto do convênio, qual seja, a '52ª Festa do Peão de Barretos', ano 2007. Tal montante foi utilizado para o pagamento dos seguintes shows artísticos: O Rappa - valor R$ 122.005,00; Tradição - valor R$ 34.724,50; Asa de Águia - valor R$ 131.390,00; César Menotti e Fabiano - valor R$ 91.850,00; Edson e Hudson - valor R$ 84.465,00.
Os contratos em anexo perfazem o valor total de R$ 464.434,50 e estão acompanhados das cópias dos comprovantes de depósito/transferência realizados em setembro de 2007 (autenticados em cartório) , respectivas notas fiscais e Darfs de recolhimento de imposto.'
De fato, a conciliação contábil (peça 107, p. 15) e a Relação de Pagamentos (peça 107, pp. 17/9) evidenciam os lançamentos noticiados à peça 134, p. 11.
Nesse cenário, na visão do MP de Contas, devem ser aceitas as despesas com as atrações Edson & Hudson (R$ 84.465,00) , O Rappa (R$ 122.005,00) , César Menotti e Fabiano (R$ 91.850,00) , Asa de Águia (R$ 131.390,00) e Grupo Tradição (R$ 34.724,50) , pois, embora tais dispêndios, no total de R$ 464.434,50, tenham sido realizados mediante saque contra recibo  (peça 107, p. 3) , o conjunto probatório acostado aos autos faz prova do devido nexo de causalidade.
Com relação aos artistas/grupos Rapazolla, Bonde do Forró e Victor & Leo, o extrato bancário (peça 107, p. 3) aponta débitos de R$ 42.332,50 em 19/10/2007 (saque contra recibo) , R$ 18.770,00 em 28/9/2007 ('Pagtos. Div. Autorizados') e R$ 46.925,00 em 27/9/2007 (TED) , de modo que o MP de Contas também reconhece a regularidade dessas despesas e propõe o afastamento do débito.
Para melhor compreensão, esta Procuradoria elaborou tabela que retrata os fatos e permite melhor avaliar a execução financeira do ajuste:
	ARTISTA
NOTA FISCAL/DATA
EMPRESA
	VALOR (R$) 
	EXTRATO
 (peça 107, pp. 3/7) 

	Edson & Hudson
NF 343, de 25/9/2007
W3 Propaganda e Publicidade Ltda.
 (peça 108, p. 4) 
	90.000,00
	TED no valor de R$ 84.465,00 em 25/9/2007, DARF de R$ 4.185,00 e de R$ 1.350,00 pagos em 27/9/2007 (peça 108, pp. 5/7) 

	O Rappa
NF 805, de 18/9/2007
Pé de Macaco Produções Artísticas Ltda.
 (peça 108, p.8) 
	130.000,00
	TED no valor de R$ 122.005,00 em 25/9/2007; DARF de R$ 1.950,00 e de R$ 6.045,00 pagos em 27/9/2007 (peça 138, pp. 10/3) 

	César Menotti & Fabiano
NF 344, de 20/9/2007
Campos e Silva Promoções Artísticas Ltda.
 (peça 109, p. 2) 
	100.000,00
	Depósito em dinheiro no valor de R$ 91.850,00 em 25/9/2007; ISS de R$ 2.000,00 pago em 2/10/2007 e DARF de R$ 4.650,00 e de R$ 1.500,00 pagos em 27/9/2007 (peça 136, pp. 14/7) 

	Asa de Águia
NF 618, de 20/9/2007
Duma Criações e Produções Artísticas Ltda.
 (peça 110, p. 2) 
	140.000,00
	Depósito em dinheiro no valor de R$ 131.390,00 em 25/9/2007; DARF de R$ 2.100,00 e de R$ 6.510,00 pagos em 27/9/2007 (peça 135, pp. 4/5 e 14) 

	Rapazolla
NF 381, de 16/10/2017
LF Eventos e Produções Ltda.
 (peça 110, p.10) 
	45.000,00
	Depósito em dinheiro no valor de R$ 42.332,50 em 19/10/2007; DARF de R$ 2.092,50 e de R$ 675,00 pagos em 18/10/2007 (peça 110, pp. 11/3) 

	Bonde do Forró
NF 13, de 1º/10/2007
M & P Ferreira Produções Ltda.
 (peça 111, p. 9) 
	20.000,00
	Depósito em dinheiro no valor de R$ 18.770,00 em 28/9/2007; DARF de R$ 300,00 e de R$ 930,00 pagos em 4/10/2007
 (peça 111, pp. 10/2) 

	Victor & Leo
NF 347, de 26/9/2007
Clube do Cowboy de Uberlândia Ltda.
 (peça 112, p. 5) 
	50.000,00
	TED no valor de R$ 46.925,00 em 27/9/2007 (1) ; DARF de R$ 2.325,00 e de R$ 750,00 pagos em 2/10/2007 (peça 112, pp. 6/8) 

	Tradição
NF 140, de 24/9/2007
Tradição Representações Artísticas Ltda.
 (peça 112, p. 13) 
	37.000,00
	Depósito em dinheiro no valor de R$ 34.724,50 em 25/9/2007; DARF de R$ 555,00 e de R$ 1.720,50 pagos em 27/9/2007 (peças 112, pp. 14/5, e 113, p. 1) 

	TOTAL
	612.000,00
	-

Nota: (1) A Transferência Eletrônica Disponível (TED) no valor de R$ 46.925,00, realizada em 27/9/2007, foi devolvida no dia 2/10/2007. Houve, então, no mesmo dia 2/10/2007, uma nova TED no valor de R$ 46.925,00 (peça 107, p. 3, e peça 112, p. 6) .
À luz dessas informações, podem-se acolher as alegações de defesa no sentido de que (peça 159, pp. 18/22) :
a) os documentos acostados aos autos permitem a aferição da origem do dinheiro destinado a todos os artistas, independentemente da forma com que o pagamento foi efetuado;
b) o extrato bancário da conta do convênio (conta corrente 29395-4, agência 031-0) permite identificar o saque de todos os valores (peça 107) ;
c) ao contrário do que foi afirmado na instrução de peça 148, foram, sim, apresentados os documentos de comprovação de pagamento dos serviços artísticos de Edson & Hudson, O Rappa, César Menotti & Fabiano, Asa de Águia, Rapazolla, Bonde do Forró, Vitor e Leo e Tradição;
d) para além do comprovante bancário de transferência ou depósito para o pagamento dos shows, foram apresentadas as respectivas notas fiscais, os contratos de apresentação artística e o comprovante do recolhimento do tributo devido, coincidindo todos os valores, restando inequívoco o nexo entre os documentos, os pagamentos e os shows contratados e realizados;
e) a comprovação do nexo entre os pagamentos e os recursos específicos do convênio, como acordado no plano de trabalho, restou evidenciada. Foram juntados documentos válidos e suficientes para a comprovação da regularidade da contratação dos artistas e do respectivo pagamento;
f) frise-se a completude da documentação carreada aos autos;
g) há demonstração documental de todas as operações realizadas. O cálculo dos valores retirados da conta do convênio e os valores repassados aos artistas coincidem perfeitamente. Todos os valores sacados foram, de uma forma ou de outra, destinados à remuneração dos serviços ajustados no plano de trabalho;
h) a alegação da irregularidade dos pagamentos dos shows, por não constituírem transferências bancárias diretas para os prestadores de serviços, não é razão suficiente para reputar a prestação das contas irregular, afinal, os pagamentos (sejam eles realizados em dinheiro ou via transferência bancária) demonstraram o dispêndio dos valores acordados no plano de trabalho para os fins propostos, provenientes da conta do convênio, independentemente da forma de pagamento.
Com efeito, a suficiência da documentação apresentada para comprovar a regularidade da execução do Convênio 319/2007 é apta a afastar a presunção de dano ao erário. Entretanto, restou clara a adoção de procedimentos contrários a cláusulas conveniais que obrigavam o convenente a movimentar os recursos da seguinte forma:
a) ' (¿) exclusivamente, mediante cheque nominativo, ordem bancária, transferência eletrônica disponível ou outra modalidade de saque autorizada pelo Banco Central do Brasil, em que fique identificada sua destinação e, no caso de pagamento, o credor'  (Cláusula Terceira, item II, alínea 'b', peça 1, p. 38) ;
b) ' (¿) mediante cheque nominativo ao credor ou ordem bancária, com a devida identificação do beneficiário' (Cláusula Quarta, Parágrafo Segundo, peça 1, pp. 39/40) .
Tendo em vista, pois, a adoção de procedimentos contrários a cláusulas do convênio, estas contas especiais devem, portanto, ser julgadas regulares com ressalva.
III
Em sede de alegações de defesa, entre outros, consta o pedido da associação 'Os Independentes' e de Marcos José Abud Wohnrath, seu ex-presidente, no sentido de que (peça 159, p. 25) :
'a) sejam conhecidas as preliminares suscitadas, diante da vedação de alteração da causa de pedir e pedido em processo administrativo, bem como a irregularidade da determinação de nova citação sem apreciação do relator ou colegiado, sendo: i. acolhidas as alegações da primeira defesa apresentada, conforme instrução de peça 10, ii. julgadas regulares as contas apresentadas, iii. julgado extinto o processo administrativo sem resolução de mérito em relação à nova causa de pedir e pedidos apresentados na peça 148, iv. reputada sem efeitos a determinação da proposta de peça 148 de nova citação e instauração de nova controvérsia, mantendo-se hígida a proposta apenas em relação ao reconhecimento da execução do plano de trabalho do ajuste, ausência de obrigatoriedade da apresentação das cartas de exclusividade e recibos referentes aos shows artísticos e regularidade incontroversa referente ao pagamento dos shows da segunda tabela da fls. 14 (conforme parágrafos 33, 35 e 36.2 da peça) ;'
A SecexTCE abordou adequadamente a matéria na instrução à peça 170, itens 28 a 50.
Em reforço à análise da unidade técnica, o MP de Contas destaca precedente do Tribunal Pleno desta Corte:
'O processo de controle externo não está limitado a um pedido e a uma causa de pedir. É plenamente possível que o Tribunal delibere sobre a apuração de fatos novos levados ao conhecimento do Relator durante a tramitação processual, desde que não haja, para o assunto, coisa julgada formal administrativa, devendo ser respeitados os princípios da ampla defesa e do contraditório, bem como da racionalidade administrativa e da boa organização processual.' (Acórdão 666/2015-Plenário | Relator: BENJAMIN ZYMLER) 
IV
Em face do exposto, o Ministério Público de Contas manifesta-se pela regularidade com ressalva das contas da associação 'Os Independentes' (44.791.994/0001-87) e de Marcos José Abud Wohnrath (XXX.540.188-XX) , então presidente da entidade, dando-lhes quitação, com fundamento nos arts. 1º, inciso I, 16, inciso II, 18 e 23, inciso II, da Lei 8.443/1992."
É o relatório.

Smith Robert Barreni (42.943/OAB-PR) e outros, representando Marcos José Abud Wohnrath e Os Independentes.

Procurador Júlio Marcelo de Oliveira.

TOMADA DE CONTAS ESPECIAL. CONVÊNIO. MINISTÉRIO DO TURISMO. EVENTO FESTIVO. IRREGULARIDADES NA MOVIMENTAÇÃO FINANCEIRA DO CONVÊNIO. AUSÊNCIA DE NEXO DE CAUSALIDADE. CITAÇÃO. DOCUMENTOS COMPROBATÓRIOS DAS DESPESAS. CONTAS REGULARES COM RESSALVA.

TOMADA DE CONTAS ESPECIAL (TCE)

Secretaria de Controle Externo de Tomada de Contas Especial (SecexTCE).

Trata-se de tomada de contas especial (TCE) instaurada pelo Ministério do Turismo (MTur) em desfavor de Marcos José Abud Wohnrath, ex-presidente da entidade Os Independentes, em razão da impugnação total de despesas do Convênio 319/2007 (Siafi 593397) , que tinha por objeto a realização da 52ª Festa do Peão Boiadeiro de Barretos/SP, no período de 16 a 26/8/2007.
O convênio foi firmado no valor de R$ 1.351.200,00, sendo R$ 1.215.000,00 à conta do órgão concedente e R$ 136.200,00 referentes à contrapartida da entidade convenente. Os recursos federais foram liberados por meio da ordem bancária 2007OB900412, creditada na conta específica do convênio em 18/9/2007, conforme extrato bancário à peça 107, p. 3.
Na fase interna da TCE, o órgão concedente concluiu pela impugnação total das despesas devido à constatação de irregularidade na execução financeira do convênio. O Controle Interno anuiu a esse posicionamento.
No âmbito do TCU, foram regularmente citados a associação Os Independentes e Marcos José Abud Wohnrath. Entretanto, somente a entidade apresentou defesa, que foi analisada e acolhida pela Secex-SP, propondo que as contas dos responsáveis fossem julgadas regulares com ressalva (peça 10) .
Contudo, ao analisar o feito, o MPTCU propôs a realização de diligência ao MTur, a qual foi autorizada conforme despacho à peça 21.
Realizadas as medidas necessárias ao saneamento dos autos, nova análise foi realizada, desta vez pela Secex-TCE, que concluiu pela ocorrência de dano ao erário em razão da não comprovação do nexo de causalidade entre parte dos recursos repassados e o objeto conveniado. 
Com efeito, verificou-se a existência de pagamentos a prestadores de serviços artísticos em dinheiro ou com comprovantes de transferências saídos de conta bancária diversa da do convênio; além da impossibilidade de identificar os beneficiários das retiradas de recursos da conta bancária específica do convênio, tendo inclusive identificado três saques em espécie.
Destarte, promoveu-se, mediante delegação de competência, na forma prevista no art. 157 do Regimento Interno do TCU, a citação solidária da associação e de seu então presidente. 
Assim, os responsáveis apresentaram, conjuntamente, suas alegações de defesa. Após examinar cada argumento, a unidade instrutora propôs o julgamento pela irregularidade das contas, com imputação do débito solidário relativo às despesas glosadas, na proporcionalidade de participação federal no convênio (peça 170) .
Por outro lado, o MPTCU, embora reconheça a ocorrência de irregularidades na movimentação de recursos do convênio, sublinha que a documentação acostada aos autos é suficiente para comprovar a regularidade da execução financeira, o que somado à já comprovada execução física, acarreta a elisão do dano ao erário. Manifesta-se, portanto, pela regularidade com ressalva das presentes contas.
Concordo com a análise empreendida pelo Parquet de Contas, razão pela qual incorporo seus fundamentos, transcritos no relatório, às minhas razões de decidir, sem prejuízo das considerações que se seguem.
Vale ressaltar que, à época dos fatos, ainda não havia sido sedimentada a jurisprudência desta Corte acerca dos recursos auferidos com a cobrança de ingressos em convênios do Ministério do Turismo, nem da necessidade de contratos de exclusividade para legitimar a inexigibilidade de licitação na contratação de artistas. 
Com efeito, o entendimento do TCU acerca de tais pontos se consolidou no paradigmático Acórdão 96/2008-TCU-Plenário, prolatado em 30/1/2008, nos seguintes termos:
"9.5. determinar ao Ministério do Turismo que, em seus manuais de prestação de contas de convênios e nos termos dessas avenças, informe que: 
9.5.1. quando da contratação de artistas consagrados, enquadrados na hipótese de inexigibilidade prevista no inciso III do art. 25 da Lei nº 8.666/1992, por meio de intermediários ou representantes: 
9.5.1.1. deve ser apresentada cópia do contrato de exclusividade dos artistas com o empresário contratado, registrado em cartório. Deve ser ressaltado que o contrato de exclusividade difere da autorização que confere exclusividade apenas para os dias correspondentes à apresentação dos artistas e que é restrita à localidade do evento; 
9.5.1.2. o contrato deve ser publicado no Diário Oficial da União, no prazo de cinco dias, previsto no art. 26 da Lei de Licitações e Contratos Administrativos, sob pena de glosa dos valores envolvidos;
 9.5.2. os valores arrecadados com a cobrança de ingressos em shows e eventos ou com a venda de bens e serviços produzidos ou fornecidos em função dos projetos beneficiados com recursos dos convênios devem ser revertidos para a consecução do objeto conveniado ou recolhidos à conta do Tesouro Nacional. Adicionalmente, referidos valores devem integrar a prestação de contas;" 
Somente depois disso, o Mtur inseriu cláusulas nos termos de convênio contemplando essas obrigações ao convenente.
Além disso, a despeito de a realização do evento 52ª Festa do Peão Boiadeiro de Barretos/SP ter sido devidamente comprovada perante o órgão concedente, restou pendente a demonstração do nexo de causalidade entre os pagamentos efetuados, no quantum de R$ 612.000,00, e a realização dos shows.
É certo que a movimentação financeira irregular, a exemplo dos saques em espécie e transferências de contas estranhas ao ajuste, dificulta a formação do referido nexo de causalidade. Todavia, a análise cautelosa dos documentos inseridos nos autos permite verificar a regularidade da execução financeira. São contratos, notas fiscais, comprovantes de pagamentos e extratos bancários coincidentes em descrição, datas e valores, conforme sintetizado na tabela elaborada pelo MPTCU:
	ARTISTA
NOTA FISCAL/DATA
EMPRESA
	VALOR 
 (R$) 
	EXTRATO
 (peça 107, pp. 3-7) 

	Edson & Hudson
NF 343, de 25/9/2007
W3 Propaganda e Publicidade Ltda.
 (peça 108, p. 4) 
	90.000,00
	TED no valor de R$ 84.465,00 em 25/9/2007, DARF de R$ 4.185,00 e de R$ 1.350,00 pagos em 27/9/2007 (peça 108, pp. 5-7) .

	O Rappa
NF 805, de 18/9/2007
Pé de Macaco Produções Artísticas Ltda.
 (peça 108, p.8) 
	130.000,00
	TED no valor de R$ 122.005,00 em 25/9/2007; DARF de R$ 1.950,00 e de R$ 6.045,00 pagos em 27/9/2007 (peça 138, pp. 10-3) .

	César Menotti & Fabiano
NF 344, de 20/9/2007
Campos e Silva Promoções Artísticas Ltda.
 (peça 109, p. 2) 
	100.000,00
	Depósito em dinheiro no valor de R$ 91.850,00 em 25/9/2007; ISS de R$ 2.000,00 pago em 2/10/2007 e DARF de R$ 4.650,00 e de R$ 1.500,00 pagos em 27/9/2007 (peça 136, pp. 14-7) .

	Asa de Águia
NF 618, de 20/9/2007
Duma Criações e Produções Artísticas Ltda.
 (peça 110, p. 2) 
	140.000,00
	Depósito em dinheiro no valor de R$ 131.390,00 em 25/9/2007; DARF de R$ 2.100,00 e de R$ 6.510,00 pagos em 27/9/2007 (peça 135, pp. 4-5 e 14) .

	Rapazolla
NF 381, de 16/10/2017
LF Eventos e Produções Ltda.
 (peça 110, p.10) 
	45.000,00
	Depósito em dinheiro no valor de R$ 42.332,50 em 19/10/2007; DARF de R$ 2.092,50 e de R$ 675,00 pagos em 18/10/2007 (peça 110, pp. 11-3) .

	Bonde do Forró
NF 13, de 1º/10/2007
M & P Ferreira Produções Ltda.
 (peça 111, p. 9) 
	20.000,00
	Depósito em dinheiro no valor de R$ 18.770,00 em 28/9/2007; DARF de R$ 300,00 e de R$ 930,00 pagos em 4/10/2007
 (peça 111, pp. 10-2) .

	Victor & Leo
NF 347, de 26/9/2007
Clube do Cowboy de Uberlândia Ltda.
 (peça 112, p. 5) 
	50.000,00
	TED no valor de R$ 46.925,00 em 27/9/2007[endnoteRef:2]; DARF de R$ 2.325,00 e de R$ 750,00 pagos em 2/10/2007 (peça 112, pp. 6-8) . [2: ] 

	Tradição
NF 140, de 24/9/2007
Tradição Representações Artísticas Ltda.
 (peça 112, p. 13) 
	37.000,00
	Depósito em dinheiro no valor de R$ 34.724,50 em 25/9/2007; DARF de R$ 555,00 e de R$ 1.720,50 pagos em 27/9/2007 (peças 112, pp. 14-5, e 113, p. 1) .

	TOTAL
	612.000,00
	-

Por fim, registro a ocorrência da prescrição da pretensão punitiva desta Corte de Contas, à luz do parâmetro delineado pelo Acórdão 1441/2016-TCU-Plenário. Eventual sanção administrativa a ser aplicada aos responsáveis estaria prejudicada pelo manto prescricional, uma vez que as ocorrências desencadeadoras da presente tomada de contas especial se deram no exercício de 2007 e o ato que ordenou as citações se deu em 5/8/2020 (peça 150) .
Assim, considerando que as constatações acerca da movimentação financeira do convênio não geram, por si só, dano ao erário, e que os documentos presentes nos autos permitem constatar a regular aplicação dos recursos repassados, este TCU deve acolher as alegações de defesa apresentadas para julgar regulares com ressalva as contas dos responsáveis, dando-lhes quitação, com fundamento nos arts. 1º, inciso I, 16, inciso II, 18 e 23, inciso II, da Lei 8.443/1992.
Ante o exposto, voto por que o Tribunal adote o Acórdão que ora submeto à deliberação deste Colegiado.
TCU, Sala das Sessões, em 13 de julho de 2021.
Ministro BRUNO DANTAS 
Relator